臺灣南投地方法院民事判決
                                       110年度訴字第96號
原      告  林寬裕  
被      告  林奕成即林寬榕

上列當事人間返還不當得利事件，本院於民國110年8月5日言詞
辯論終結，判決如下：
    主      文
被告應給付原告新臺幣壹仟壹佰捌拾捌元及自民國一百一十年二
月十日起至清償日止按週年利率百分之五計算之利息。
原告其餘之訴駁回。
訴訟費用由被告負擔千分之二，餘由原告負擔。
本判決第一項得假執行。
原告其餘假執行之聲請駁回。
    事實及理由
一、原告主張略以：
  ㈠被告前於民國99年6月25日向南投縣草屯鎮農會（下稱草屯農
    會）借款新臺幣（下同）300,000元，於還款3期後即不繳納
    ，所餘260,000元經訴外人即兩造之被繼承人林惟鐘要求原
    告代被告還款，因此原告遂代被告清償此借款（下稱系爭農
    會借款）；又被告曾於102年12月27日前向原告借款累積300
    ,000元，並書立收據（下稱系爭收據），被告亦應償還系爭
    收據所載之300,000元借款。再坐落南投縣○○鎮○○路000○00○
    00號房屋（下稱系爭房屋）之房屋稅款自107年度起即未繳
    納，經法務部行政執行署彰化分署（下稱彰化分署）通知原
    告，由原告代為繳納房屋稅款3,565元（下稱系爭房屋稅款
    ）；另林惟鐘死亡後，其全體繼承人所需繳納之遺產稅948,
    550元，係由原告全數支付，被告因依應繼分比例負擔，故
    被告應給付原告遺產稅款項189,710元（下稱系爭遺產稅款
    ，計算式：948,550元÷5＝189,710元）。
  ㈡爰依借貸、不當得利法律關係提起本訴。並聲明：被告應給
    付原告753,275元，及自起訴狀繕本送達之翌日起至清償日
    止，按週年利率5％計算之利息；原告願供擔保，請准宣告假
    執行。
二、被告抗辯略以：
　  系爭農會借款是被告邀同林惟鐘為連帶保證人向草屯農會借
    款，後因為被告沒錢，故由系爭農會借款之連帶保證人林惟
    鐘清償系爭農會借款，而與原告均無關係；關於系爭收據所
    載300,000元部分，係林惟鐘生前表明要贈與每個子女400,0
    00元，並將款項交由原告轉交被告，原告因此給付被告上開
    款項而非兩造間存有借貸關係；系爭房屋林惟鐘繼承人5人
    公同共有，全體共有人均會收到房屋稅繳款通知書，原告於
    收到房屋稅繳款通知書就自行繳納系爭房屋稅款；系爭遺產
    稅款已經臺灣高等法院臺中分院（下稱臺中高分院）以107
    年度重家上字第17號判決（下稱第17號判決，該事件下稱前
    家事事件），雖第17號判決尚未確定，但已認定系爭遺產稅
    款應自林惟鐘之遺產中扣除，原告即不得向被告請求等語。
　  並聲明：原告之訴駁回。　
三、本院之判斷：
　㈠按當事人主張有利於己之事實者，就其事實有舉證之責任，
    民事訴訟法第277條定有明文。又民事訴訟如係由原告主張
    權利者，應先由原告負舉證之責，若原告先不能舉證，以證
    實自己主張之事實為真實，則被告就其抗辯之事實即令不能
    舉證，或其所舉證據尚有疵累，亦應駁回原告之請求（最高
    法院106年度台上字第2752號判決意旨參照）。再稱消費借
    貸者，於當事人間必本於借貸之意思合致，而有移轉金錢或
    其他代替物之所有權於他方之行為，始足當之。倘當事人主
    張與他方有消費借貸關係存在，自應依民事訴訟法第277條
    規定，就該借貸意思互相表示合致，及本於借貸之意思而移
    轉金錢或其他代替物之所有權於他方之事實，均負舉證之責
    。另主張不當得利請求權存在之當事人，對於不當得利請求
    權之成立要件應負舉證責任（最高法院102年度台上字第192
    9號判決意旨參照）。本件原告主張之前開事實，均經被告
    以前詞否認，原告即應就其各項主張負舉證之責。
  ㈡經查：
　⒈關於原告主張其為被告代為償還系爭農會借款乙節，並經原
    告舉證農業發展基金貸款借據為證（見本院卷第27頁，下稱
    系爭農會借款借據），然系爭農會借款係被告於99年6月26
    日邀同林惟鐘擔任連帶保證人，向草屯農會借貸，後於100
    年9月間因未按期清償，經草屯農會聲請本院核發支付命令
    ，經不詳之人於100年10月5日以現金清償完畢乙節，有系爭
    農會借款借據、草屯農會110年3月16日投草農信字第110100
    1116號函（見本院卷第77頁至第83頁）。而本件原告雖稱系
    爭農會借款係由其清償，但其係於何時償還款項乙事，僅稱
    因時間久遠而忘記；就系爭農會借款未償還之數額，亦與前
    開草屯農會檢附之放款交易明細表所載清償之金額相異。是
    原告主張與客觀證據資料已屬未能相允。再本件原告舉證之
    系爭農會借款借據亦僅能證明被告、林惟鐘為系爭農會借款
    之借款人、連帶保證人之事實，關於系爭農會借款係由其償
    還乙事，自系爭農會借款借據尚屬不能證明，則原告亦無再
    為舉證其前開主張，是原告此部分主張，即無理由。
　⒉再原告主張兩造間存有借貸關係乙節，固經原告舉證系爭收
    據為證，被告對於系爭收據為其書立並無爭執，但抗辯系爭
    收據係關於林惟鐘贈與款項之收執，則原告即應就其與被告
    間存有借貸關係負舉證之責。參原告舉證之系爭收據僅載「
    茲收到寬裕哥哥參拾萬元12／27／102年」（見本院卷第19頁
    ），並無記載300,000元係原告係基於何原因而交付，自難
    以系爭收據即認兩造間就系爭收據所載之300,000元存有借
    貸關係。而原告就其與被告間存有300,000元借貸關係之主
    張，亦別無他項舉證，故原告此部分之主張，亦非可採。
  ⒊至於原告主張其繳納系爭遺產稅款、系爭房屋稅款乙節，為
    被告所不爭執（見本院卷第97頁、第98頁），然系爭遺產稅
    款業經原告於前家事事件審理程序抗辯為遺產管理費用而應
    自林惟鐘遺產中扣抵，經本院調取前家事事件電子卷證核閱
    無訛，而原告於前家事事件之該部分抗辯內容亦經第17號判
    決認定屬實，而將系爭遺產稅款列為遺產管理費用而扣抵（
    見本院卷第49頁），是本件被告並無因原告繳納系爭遺產稅
    款而受有繼承遺產增加之利益，是原告主張被告受有其代為
    繳納系爭遺產稅款之利益乙節，亦非可採。而就系爭房屋雖
    經法務部行政執行署彰化分署認屬林惟鐘之遺產，為兩造及
    訴外人林寬柔、林素緞、林素玲公同共有，而均列為系爭房
    屋稅款之繳納義務人（見法務部行政執行處彰化分署執行案
    件卷宗），但兩造、林寬柔、林素緞、林素玲於前家事事件
    業已表明系爭房屋非屬林惟鐘之遺產，而係林寬柔、兩造出
    資興建等情，經本院調取前家事事件電子卷宗核閱無誤（見
    前家事事件二審卷即臺中高分院107年度重家上字第17號卷
    一第148頁至第149頁、第172頁至第174頁、第176頁至第178
    頁、本院卷第153頁），並有第17號判決可參。是系爭房屋
    為兩造、林寬柔出資興建，依房屋稅條例第4條規定，房屋
    稅向房屋所有人徵收之，共有房屋向共有人徵收之，是原告
    代繳納系爭房屋稅款，被告本應負擔1/3房屋稅額之公法上
    納稅義務既已由被告代繳而受有金錢債務消滅之利益，原告
    自得依不當得利規定，請求被告返還所受利益1,188元（計
    算式：3,565元÷3人＝1,188元，元以下四捨五入）；逾此部
    分之請求，則無理由。
　㈢按給付無確定期限者，債務人於債權人得請求給付時，經其
    催告而未為給付，自受催告時起，負遲延責任；其經債權人
    起訴而送達訴狀，或依督促程序送達支付命令，或為其他相
    類之行為者，與催告有同一之效力，民法第229條第2項定有
    明文。而遲延之債務，以支付金錢為標的者，債權人得請求
    依法定利率計算之遲延利息；應負利息之債務，其利率未經
    約定，亦無法律可據者，週年利率為5%，亦為民法第233條
    第1項、第203條所明定。經查：原告請求被告返還不當得利
    ，應以被告受催告通知時起負遲延責任，本件起訴狀繕本係
    於110年2月9日送達被告（見本院卷第37頁），被告經原告
    請求給付前揭金額迄未給付，原告自得依上開規定請求加付
    遲延利息。故原告請求自110年2月10日起至清償日止，按週
    年利率5％計算之利息，即屬有據。
四、綜上所述，原告依不當得利法律關係請求被告給付1,188元
    及自110年2月10日起至清償日止，按週年利率5％計算之利息
    ，為有理由，應予准許。其依借貸、不當得利法律關係請求
    被告給付系爭農會借款、系爭收據所載之款項300,000元、
    系爭遺產稅款，及其餘房屋稅款，均為無理由，均應予駁回
    。本判決原告勝訴部分給付金額未逾500,000元，依民事訴
    訟法第389條第1項第5款，應依職權宣告假執行，原告聲請
    願供擔保，准予假執行，核無必要；另原告敗訴部分，其假
    執行之聲請亦失其附麗，應併予駁回。
五、按當事人聲明之證據，除認為不必要者外，法院應為調查，
    民事訴訟法第286條定有明文。查：被告聲請傳訊證人即原
    告、林寬柔乙節，僅表明欲詢問其等事項，未經陳明待證事
    實及與本案爭點之關連（見本院卷第175頁），本院認核無
    必要。另本件事證已臻明確，兩造其餘攻擊防禦及證據調查
    ，均與本案之判斷不生影響，爰毋庸一一審酌論列，併此敘
    明。
六、訴訟費用負擔之依據：民事訴訟法第79條。
中　　華　　民　　國　　110 　年　　8 　　月　　19　　日
                          民事第二庭  法  官  劉玉媛
以上正本係照原本作成。
如對本判決上訴，須於判決送達後20日內向本院提出上訴狀。
如委任律師提起上訴者，應一併繳納上訴審裁判費。
中　　華　　民　　國　　110 　年　　8 　　月　　19　　日
                                      書記官  潘湘惠